臺灣高等法院民事判決
108年度重上字第952號
上  訴  人  吳國勝  
訴訟代理人  甘義平律師
被  上訴人  楊昌堯  

法定代理人  楊天一  

上列當事人間請求返還不當得利事件，上訴人對於民國108年10
月14日臺灣臺北地方法院107年度重訴字第938號第一審判決提起
上訴，本院於民國109年4月9日言詞辯論終結，判決如下：
    主      文
上訴駁回。
第二審訴訟費用由上訴人負擔。
    事實及理由
壹、程序方面
　　被上訴人於民國108年4月18日經原法院以108年度監宣字第5
    2號裁定宣告為受監護宣告之人，並選任楊天一為其監護人
    ，經本院調閱上開卷宗核閱無誤，且據楊天一具狀聲明承受
    訴訟（見本院卷第281頁），核無不合，先予敘明。 
貳、實體方面
一、上訴人主張：上訴人之子即訴外人吳明遠代理上訴人，於10
    1年10月31日出售上訴人所有門牌號碼臺北市○○區○○街0段00
    巷0號1樓之房屋及其坐落基地（下合稱系爭房地），扣除相
    關稅款及費用後之買賣價金餘款新臺幣（下同）2066萬0,00
    7元，於同年12月14日匯入吳明遠開立於國泰世華銀行文山
    分行之帳戶（下稱系爭吳明遠帳戶）。嗣吳明遠未獲上訴人
    授權或同意，將前揭款項中之2000萬元（下稱系爭2000萬元
    ）匯入訴外人羅匯民（嗣更名羅惠民）開立於國泰世華銀行
    大同分行帳戶內（下稱系爭羅惠民帳戶），並於翌日無權代
    理上訴人與羅惠民簽訂信託契約（下稱系爭信託系約）。再
    於102年1月17日未經上訴人同意或授權，由訴外人洪明賢指
    示羅惠民將系爭2000萬元之1600萬元（下稱系爭1600萬元）
    匯至被上訴人開立於日盛銀行信義分行帳戶（下稱系爭被上
    訴人帳戶），被上訴人無法律上原因，受有系爭1600萬元之
    利益，致上訴人受有損害。爰依民法第179條規定，請求被
    上訴人返還1600萬元及自102年1月18日起至清償日止，按週
    年利率5%計算之利息。
二、被上訴人則以：系爭1600萬元係吳明遠贈與被上訴人，作為
    協助購地蓋殿所用，並非被上訴人詐欺所得；上訴人有無授
    權予吳明遠持上訴人之印章，在102年1月18日指示書（下稱
    系爭指示書）上蓋印，與被上訴人無涉；況吳明遠既在系爭
    指示書上蓋印，自當清楚知悉系爭指示書之目的、效果，被
    上訴人受領系爭1600萬元，非無法律上原因，縱上訴人受有
    系爭1600萬元之損失，亦與被上訴人無涉，並無因果關係等
    語，資為抗辯。
三、原審就上訴人之請求，判決上訴人全部敗訴，上訴人不服提
    起上訴，並聲明：㈠原判決廢棄；㈡被上訴人應給付上訴人16
    00萬元及自102年1月18日起至清償日止，按週年利率5%計算
    之利息。被上訴人答辯聲明：上訴駁回。
四、兩造不爭執事項（見本院卷第91-92、147頁）：
  ㈠吳明遠代理上訴人與訴外人羅保育代理之何崇正於101年10月
    31日簽署不動產賣契約書，約定由上訴人將系爭房地出售予
    何崇正，價金為2,200萬元，扣除稅款等後於101年12月14日
    匯款2066萬0,007元至系爭吳明遠帳戶內（原審卷第35-45頁
    ）。
  ㈡吳明遠於101年12月24日匯款2000萬元至系爭羅惠民帳戶（原
    審卷第47頁）。
  ㈢吳明遠以上訴人之代理人身分與羅惠民於101年12月25日簽署
    系爭信託契約，信託財產為系爭2000萬元（原審卷第49頁）
    。
  ㈣羅惠民於102年1月17日將系爭1600萬元匯至系爭被上訴人之
    帳戶。
  ㈤上訴人與吳明遠以被上訴人、訴外人洪明賢、羅惠民、莊惠
    淇涉犯詐欺等罪嫌提起告訴，由臺灣臺北地方檢察署（臺北
    地檢）檢察官以104年度偵字第24681、105年度偵字第13735
    號為不起訴處分確定，並聲請交付審判，由原法院以106年
    度聲判字第296號裁定駁回確定（下稱系爭刑案）。
五、本院之判斷
　　兩造均同意簡化本件之爭點項目為：上訴人主張依民法第17
    9條規定，請求被上訴人返還系爭1600萬元本息，是否有據
    ？（見本院卷第92、147頁）茲分述如下：
  ㈠按代理人於代理權限內，以本人名義所為之意思表示，直接
    對本人發生效力；代理權係以法律行為授與者，其授與應向
    代理人或向代理人對之為代理行為之第三人，以意思表示為
    之，民法第103條第1項、第167條分別定有明文；又契約書
    內當事人之印章如係真正，而該當事人否認係其本人所蓋乃
    至授權他人代蓋時，應由其負舉證責任。鑑於印章由本人或
    有權使用之人蓋用為常態，被人盜用或由無權使用之人蓋用
    為變態，主張該變態事實之當事人，自應就此印章被盜用之
    事實負舉證責任（最高法院104年度台上字第1190號民事判
    決意旨參照）。查：
  ⒈系爭信託契約前言載明「茲吳國勝（下稱甲方）為將財產信
    託予羅匯民律師（下稱乙方）一事，雙方特立此約，以資共
    同遵守」、立約人為「甲方吳國勝」「代理人吳明遠」、「
    乙方羅匯民」、見證人則為訴外人洪明賢（見原審卷第49 
    、51頁）；立書人吳國勝於101年12月24日出具之委任書（
    下稱系爭委任書）記載「委任吳明遠為本人之代理人，全權
    代理本人辦理財產信託之信託契約之簽訂、信託財產之交付
    等相關事宜…此致羅匯民律師」（見原審卷第53頁），上訴
    人對其上「吳國勝」印章之真正均不爭執（見本院卷第171
    、275頁），自可信為真實。
  ⒉證人吳明遠於原審時證稱：系爭信託契約係伊代替上訴人簽
    署等語（見原審卷第281頁）。
  ⒊上訴人於系爭刑案中證稱：伊將賣房子2000萬款項交給吳明
    遠保管作為未來創業之用，吳明遠跟伊說認識一位會計師朋
    友要將前揭款項做財產信託，伊有同意吳明遠信託，至於信
    託對象及用途伊都不知道等語（見本院外放系爭刑案卷第20
    、28、46頁）。
  ⒋證人羅惠民於原審審理時證稱：上訴人代理人吳明遠告訴伊
    上訴人要簽信託契約，伊是以原審卷附第53頁委任書認定吳
    明遠有代理權等語（見原審卷第340-341頁）。
  ⒌參以，103年12月22日正義郵局存證號碼000313號存證信函說
    明略為：本人吳國勝早已委託授權吳明遠、李童顏二位共同
    辦理提前信託契約相關事宜。但通知至今已3個多月，卻遲
    遲無任何執行及具體回應。故本人特以存證信函告知，請臺
    端於民國103年12月30日前能完成合約中止之事宜，並將200
    0萬元匯入本人指定之帳戶，請務必依合約之約定來配合執
    行…等語（見原審卷第109-110頁），益證上訴人確有授權簽
    訂系爭信託契約，否則何須終止系爭信託契約。
  ⒍承上，上訴人確實有授權證人吳明遠以「信託方式」處理系
    爭2000萬元，且未限制信託對象及用途，而係概括授予證人
    吳明遠代理權，由證人吳明遠以上訴人代理人之名義與證人
    羅惠民簽署系爭信託契約，是證人吳明遠代理上訴人簽署系
    爭信託契約，核屬於代理權限內，以上訴人本人名義所為簽
    署該契約之意思表示，依前揭規定，對上訴人發生效力，上
    訴人主張系爭信託契約未經其授權、承認不生效力云云，不
    足採信。
　㈡次按不當得利依其類型固可區分為「給付型之不當得利」與
    「非給付型不當得利」，前者係基於受損人之給付而發生之
    不當得利，後者乃由於給付以外之行為（受損人、受益人、
    第三人之行為）或法律規定或事件所成立之不當得利。受益
    人之受有利益，若非出於給付者之意思導致他方受有利益，
    應屬非給付型不當得利（最高法院108年度台上字第819號 
    民事判決意旨參照）。唯無論是「給付型之不當得利」與「
    非給付型不當得利」，不當得利返還請求權人受有損害與受
    益人受有利益間應具有因果關係，若無因果關係，應不成立
    不當得利。（最高法院95年度台上字第1722號民事判決意旨
    參照）查：
　⒈吳明遠於101年12月24日，將系爭2000萬元匯入系爭羅惠民帳
    戶內，且由上訴人與證人羅惠民間就系爭2000萬元成立系爭
    信託契約，已認定如前，則依信託法第1條規定，系爭2000
    萬元本屬信託財產，系爭信託契約之受託人即羅惠民在法律
    上為信託財產即系爭2000萬元之所有人，依法其就系爭2000
    萬元對外所為之一切處分行為完全有效，上訴人即信託人僅
    得依系爭信託契約第5條約定，以書面指示證人羅惠民保管
    、處分信託財產，或於信託期間屆滿時，依系爭信託契約第
    7條約定，請求羅惠民將信託財產返還予上訴人。
　⒉次查：
　⑴系爭信託契約第4條約定「信託目的：於信託期間依甲方（上
    訴人）之指示保管、處分信託財產。…」、第5條約定「甲方
    對於乙方（羅惠民）保管、處分信託財產之指示，應以書面
    為之，且需蓋用與本信託契約留存之印鑑相符之印文。乙方
    收受甲方之書面指示後，應即依甲方之指示辦理，不得延誤
    。…」（見本院卷第49頁）。
　⑵系爭指示書內容略為：茲就本人信託於貴大律師處之信託財
    產，請貴大律師於102年1月18日，匯款新台幣壹仟陸佰萬元
    至下列帳戶：日盛銀行信義分行帳號0000000000000，戶名
    楊昌堯，請查照辦理等語，其上並蓋用與系爭信託契約留存
    印鑑相符之「吳國勝」印文（見原審卷第57頁），該印文為
    真正，則為上訴人所不爭執（見本院卷第90頁）。
　⑶證人羅惠民依上開書面指示書，將系爭1600萬元匯至系爭被
    上訴人帳戶內（見不爭執事項㈣），堪認證人羅惠民係基於
    系爭信託契約受託人身分，依系爭信託契約第4條、第5條約
    定處分系爭信託財產，將系爭1600萬元匯給被上訴人。
　⑷上訴人雖主張證人羅惠民未收受指示書即已給付系爭1600萬
    元予被上訴人云云，惟依證人羅惠民於原審審理時證稱：系
    爭指示書伊拿到時間不是102年1月18日，伊記得是依原審卷
    第61頁102年1月16日指示書交付給洪明賢時，洪明賢同時交
    付系爭指示書給伊，但因為在102月1月18日當天伊無法進行
    匯款，所以伊提早在102年1月17日依系爭指示書匯款1600萬
    元予被上訴人等語（見原審卷第343頁）；況證人羅惠民是
    否未收受指示書前即已給付系爭1600萬元予被上訴人，核屬
    上訴人與證人羅惠民間，關於系爭信託契約是否依債之本旨
    履行之問題，仍不影響證人羅惠民係基於系爭2000萬元所有
    人身分，有權對外將系爭1600萬元給付予被上訴人之認定，
    換言之，上訴人縱因證人羅惠民上開行為受有損害，亦與被
    上訴人無涉。而系爭1600萬元權利變動之證人羅惠民與被上
    訴人間，有無法律上原因則係另一問題。
　⒊再查：
　⑴證人洪明賢於原審審理時證稱：伊與吳明遠是千手觀音寺道
    場師兄弟，吳明遠說他要將賣房子的錢約2400萬信託給羅惠
    民律師，伊有看過系爭指示書，該指示書是吳明遠要護持被
    上訴人在新北市雙溪區山上一塊土地，護持就是捐款給被上
    訴人去買系爭土地，當時伊跟吳明遠說楊昌堯要買雙溪土地
    ，吳明遠說他要考慮一下，之後就回復說他願意捐款給楊昌
    堯去買雙溪土地，伊在系爭刑案中所陳述均為實在等語（見
    原審卷第358-361頁），及證人洪明賢於系爭刑案中陳稱：
    吳明遠賣完房屋後來找伊，說賣房子收入因為贈與稅關係，
    要辦信託，伊就跟吳明遠說信託可以找羅惠民。之後伊跟吳
    明遠提到被上訴人佛行事業要買一塊地，問他要不要護持被
    上訴人，就是捐獻，當時差1600萬元，吳明遠說要考慮看看
    ，大約1星期就同意捐款；系爭指示書是吳明遠蓋章，帳號
    是伊詢問被上訴人，再由莊惠淇提供帳號，伊再告知羅惠民
    律師，伊拿到指示書後，交由吳明遠用印，用完印後伊再拿
    給羅惠民指示匯款等語（見本院外放系爭刑卷第21-23、40-
    41、47頁）。
　⑵證人羅惠民於原審審理時證稱：被上訴人購買土地的事情，
    伊有參與，伊曾聽洪明賢說買賣價款有部分是從吳明遠這邊
    來，洪明賢說被上訴人付不出該土地價款，要分期分很長，
    這些分期的價款是很多人幫被上訴人出的，其中一個是吳明
    遠等語（見原審卷第339-340頁）。
　⑶被上訴人於系爭刑案陳稱：1600萬元入帳是有人捐款，是洪
    明賢叫吳明遠捐款等語（見外放刑事卷第199頁）。
　⑷承上可知，被上訴人受領1600萬元係因證人吳明遠同意捐款
    予被上訴人購買雙溪區土地而來，並由證人吳明遠以蓋用與
    系爭信託契約留存印鑑相符印文之指示書，交證人洪明賢轉
    由證人羅惠民匯款至系爭被上訴人帳戶之方式，交付該贈與
    款1600萬元予被上訴人。至於系爭2000萬元之權利歸屬於何
    人？吳明遠蓋用指示書指示證人羅惠民匯款1600萬元之行為
    ，有無代理權限？是否逾越代理權限？此為上訴人與證人吳
    明遠間之法律關係；證人羅惠民依該指示書匯款，有無債務
    不履行之情事，此則為上訴人與證人羅惠民間之法律關係，
    亦即縱認上訴人因證人吳明遠、羅惠民之上開行為受有1600
    萬元之損害，要與被上訴人因證人吳明遠前揭贈與1600萬元
    而受有利益間無因果關係。
  ⒋至證人吳明遠雖於原審審理時證稱：被上訴人說系爭房地風
    水不好，要伊將系爭房地出售，洪明賢則說將系爭房地賣掉
    後，簽信託契約比較可以節稅，被上訴人在伊將系爭房地出
    售後，叫伊去找洪明賢，由洪明賢陪同伊將2000萬元匯給羅
    惠民，方便信託處理。102年1月17日被上訴人在其開設道場
    說洪明賢你信託結束沒有，洪明賢說還要補文件，伊在道場
    2樓在系爭指示書上蓋印，伊不曉得指示書在法律上代表什
    麼意思等語（見原審卷第280-283、第345頁），然證人吳明
    遠於原審時又證稱：被上訴人跟伊說，出售系爭房地2000萬
    元要交給被上訴人保管，被上訴人才不會很多災難等語（見
    原審卷第347頁），由證人吳明遠前揭證詞可知，其對於系
    爭2000萬元為何簽署系爭信託契約之緣由所述並非一致，況
    該款項如僅係交付予被上訴人保管，何以系爭2000萬元先匯
    款至系爭羅惠民帳戶內，且嗣後匯款予被上訴人僅1600萬元
    ，甚且，系爭信託契約之當事人為羅惠民，而非被上訴人，
    是其前揭所證，已屬有疑；再者，參以102年1月起至103年1
    2月止之指示書上均記載「就本人信託於貴大律師處之信託
    財產，請貴大律師於 年月 日起，每月將其中新台幣15萬元
    交付洪明賢先生，請查照辦理」（見原審卷第59-107頁），
    及系爭指示書之上開內容，均可清楚知悉系爭1600萬元及每
    月之15萬元均係自系爭2000萬元中撥付匯款及提領，性質上
    即為處分系爭2000萬元之行為，足認證人吳明遠所稱前揭行
    為僅係完成信託契約且不知指示書法律上之意思云云，顯係
    事後卸責之詞，不足為被上訴人有利之認定。
　㈢從而，被上訴人取得1600萬元乃係因證人吳明遠之贈與，與
    上訴人受有系爭1600萬元損害，並無相當因果關係，自與民
    法第179條規定要件不符，上訴人前揭主張，不足為取。
六、綜上所述，上訴人主張依民法第179條規定，請求被上訴人
    給付1600萬元及自102年1月18日起至清償日止，按週年利率
    5%計算之利息，於法無據，不應准許。原審所為上訴人敗訴
    之判決，所持理由雖與本院不同，惟結論並無二致，仍應予
    維持。上訴論旨指摘原判決不當，求予廢棄改判，為無理由
    ，應駁回其上訴。
七、本件事證已臻明確，兩造其餘之攻擊或防禦方法及所用之證
    據，經本院斟酌後，認為均不足以影響本判決之結果，爰不
    逐一論列，附此敘明。
八、據上論結，本件上訴為無理由，依民事訴訟法第449條第2項
    、第78條，判決如主文。
中　　華　　民　　國　　109 　年　　4 　　月　　23　　日
                    民事第二十庭  
                        審判長法　官  陳雅玲
　　　　　　　　　　　  　　　法　官  馬傲霜
　　　　　　　　　　　  　　　法　官  林玉蕙
正本係照原本作成。
如不服本判決，應於收受送達後20日內向本院提出上訴書狀，其
未表明上訴理由者，應於提出上訴後20日內向本院補提理由書狀
（均須按他造當事人之人數附繕本）上訴時應提出委任律師或具
有律師資格之人之委任狀；委任有律師資格者，另應附具律師資
格證書及釋明委任人與受任人有民事訴訟法第466 條之1第1項但
書或第2項（詳附註）所定關係之釋明文書影本。如委任律師提
起上訴者，應一併繳納上訴審裁判費。
中　　華　　民　　國　　109 　年　　4 　　月　　23　　日

                              書記官  鄭淑昀 
附註：
民事訴訟法第466條之1（第1項、第2項）：
對於第二審判決上訴，上訴人應委任律師為訴訟代理人。但上訴
人或其法定代理人具有律師資格者，不在此限。
上訴人之配偶、三親等內之血親、二親等內之姻親，或上訴人為
法人、中央或地方機關時，其所屬專任人員具有律師資格並經法
院認為適當者，亦得為第三審訴訟代理人。